臺灣高等法院臺中分院刑事判決　　　　96年度上訴字第2184號
上　訴　人
即　被　告　甲○○
上列上訴人因違反毒品危害防制條例案件，不服臺灣彰化地方法
院96年度訴字第848號，中華民國96年6月14日第一審判決（起訴
案號：臺灣彰化地方法院檢察署96年度毒偵字第778、1342、153
9號），提起上訴，本院判決如下：
    主  文
原判決撤銷。
甲○○施用第一級毒品，累犯，處有期徒刑柒月，減為有期徒刑
參月又壹拾伍日；又施用第一級毒品，累犯，處有期徒刑捌月，
減為有期徒刑肆月，扣案摻有海洛因（量微無法秤重）之香菸壹
支沒收銷燬之；又施用第二級毒品，累犯，處有期徒刑肆月，減
為有期徒刑貳月；又施用第二級毒品，累犯，處有期徒刑肆月，
減為有期徒刑貳月。主刑部分應執行有期徒刑玖月。
    事  實
一、甲○○前因違反肅清煙毒條例案件，經台灣彰化地方法院於
    民國（下同）87年5月17日判處有期徒刑3年2月確定，嗣於
    87年11月11日入監執行，於91年8月27日因縮短刑期假釋出
    監並付保護管束，迄92年12月25日假釋期滿未經撤銷其假釋
    ，以已執行完畢論。又於87年間因施用毒品案件，經依台灣
    彰化地方法院87年度毒聲字第14號裁定送觀察、勒戒後，認
    有繼續施用毒品之傾向，復依台灣彰化地方法院87年度毒聲
    字第227號裁定令入戒治處所施以強制戒治，嗣於87年11 月
    11日因停止戒治付保護管束而出所，於88年6月18日因保護
    管束期滿未經撤銷而視為執行完畢，並由臺灣彰化地方法院
    檢察署檢察官以88年度戒偵字第1號為不起訴處分在案；再
    於94年間因施用毒品案件，經依台灣彰化地方法院94年度毒
    聲字第228號裁定送觀察、勒戒後，認有繼續施用毒品之傾
    向，復依台灣彰化地方法院94年度毒聲字第456號裁定令入
    戒治處所施以強制戒治後，於95年2月9日停止戒治釋放。詎
    仍不思悔改，明知海洛因、甲基安非他命業經公告為毒品危
    害防制條例第2條第2項列管之第一級、第二級毒品，不得非
    法持有、施用。(1)、復基於施用第一級毒品海洛因之犯意，
    於96年1月22日下午10時許，在其位於彰化縣和美鎮○○里
    ○○路66號住處內，以將第一級毒品海洛因粉末摻入香煙點
    燃吸食之方式，施用第一級毒品海洛因1次。(2)、另基於施
    用第二級毒品甲基安非他命之犯意，於同日下午10時許，在
    上開處所，以將第二級毒品甲基安非他命晶體置於鋁箔紙上
    ，下用火燒烤並吸食其霧化氣體之方式，施用第二級毒品甲
    基安非他命1次。(3)、復於同年2月7日下午3時許，另行基於
    施用第一級毒品海洛因之犯意，在上址住處，以將第一級毒
    品海洛因粉末摻入香煙點燃吸食之方式，施用第一級毒品海
    洛因1次。(4)、又另基於施用第二級毒品甲基安非他命之犯
    意，於同年2月7日上午9時30分許，在上址住處，以將第二
    級毒品甲基安非他命晶體置於鋁箔紙上，下用火燒烤並吸食
    其霧化氣體之方式，施用第二級毒品甲基安非他命1次。嗣
    先於96年1月23日下午3時許，在彰化縣和美鎮○○里○○路
    68號前為警查獲；後於同年2月7日下午5時許（起訴書誤載
    為5時10分），在彰化縣和美鎮○○路453號前為警查獲，並
    當場扣得摻有第一級毒品海洛因之香菸1支，且經其同意採
    集尿液送驗後，結果均呈嗎啡及甲基安非他命陽性反應，始
    查獲上情。
二、案經彰化縣警察局和美分局報請臺灣彰化地方法院檢察署檢
    察官偵查起訴。
    理  由
一、上訴人即被告甲○○（下稱被告）未於本院審理期日到庭，
    經查，上揭犯罪事實業據被告迭於警詢、偵訊及原審均坦承
    不諱，且其於96年1月23日及同年2月7日為警查獲所採驗之
    尿液，經檢察官委託警方送請詮昕科技股份有限公司檢驗結
    果，均呈嗎啡及甲基安非他命陽性反應，有該公司96年1月
    26日及同年2月12日編號00000000、000000 00號濫用藥物尿
    液檢驗報告、委託驗尿代號與真實姓名對照認證單、列管毒
    品人口尿液檢體採集送驗紀錄表各1紙附卷可稽。又扣案香
    菸1支，經彰化縣警察局和美分局毒品初步檢驗結果，含第
    一級毒品海洛因成分，且核與被告上開尿液檢驗結果亦呈嗎
    啡陽性反應相同，此有彰化縣警察局和美分局查獲涉嫌毒品
    危害防治條例毒品初步檢驗報告單1紙附卷可按，足認該扣
    案香菸確摻有第一級毒品海洛因（量微無法秤重）無訛；參
    諸醫學臨床實驗及根據英國藥學會出版之文獻Isolation
    and Identification of Drugs乙書第293頁載：海洛因經注
    射入人體後，在體內迅速水解成6-Monoacety I morphine，
    再緩緩繼續水解成嗎啡，然後再循嗎啡之代謝方式排出，同
    書第431頁至第432頁並載有：嗎啡經注射入人體後，約50％
    以上於8小時內自尿中排出，至24小時排出約90％，但48小
    時後仍有微量可檢出等語。此外，按通常健康成人一次注射
    嗎啡15公絲，而以現行採用蟻醛酸試液及鉬鋑銨酸試液檢檢
    驗其尿液時，注射後8小時內所排尿液易於檢出；8小時至24
    小時，視其取尿時間及尿量多寡，可能檢出；至24小時以後
    所排之尿液，用上述方法已難檢出，亦據行政院衛生署藥物
    食品檢驗局73年11月30日（73）藥檢壹字第030221號函釋明
    確；又甲基安非他命經口服投與後，約70％於24小時內可自
    尿液中排出，又其尿液內含甲基安非他命成分之檢出，與投
    與甲基安非它命的量、個人體質、檢驗儀器之精密度有關，
    通常採尿化驗是否呈陽性反應，應以投與後24小時內所採者
    為宜，此亦有行政院衛生署藥物食品檢驗局（80）藥檢壹字
    第4529號函可查。是依上開說明，佐以被告前揭濫用藥物尿
    液檢驗報告及扣案之摻有第一級毒品海洛因之香菸1支，足
    徵被告前開施用第一、二級毒品之自白核與事實相符，堪可
    採為論罪科刑之依據。又被告曾因施用毒品，經送觀察、勒
    戒及強制戒治，如事實欄所載，有臺灣高等法院被告前案紀
    錄表、臺灣彰化地方法院檢察署刑案資料查註紀錄表各1份
    附卷可參，其於前開執行完畢釋放後5年內，復犯本件施用
    毒品罪，事證明確，被告上開犯行洵堪認定。
二、按海洛因、甲基安非他命為毒品危害防制條例第2條第2項第
    1、2款所明定之第一、二級毒品。是核被告所為，均係分別
    犯同條例第10條第1項之施用第一級毒品罪及同條例第2項之
    施用第二級毒品罪。被告持有第一、二級毒品進而施用，其
    持有之低度行為應為施用之高度行為所吸收，均不另論持有
    毒品之罪。又被告所犯上開4罪間，犯意各別，且行為時、
    地非屬緊密，應予分論併罰。按刑法第56條連續犯之規定業
    於94年1月7日修正公佈刪除，並於95年7月1日施行，而依新
    法對於上開反覆實施犯罪模式之對應處置，除合於「接續犯
    」或「包括一罪」之情形外，則僅能依數罪併罰之規定個別
    處斷。而依最高法院86年台上字第3295號判例意旨，數行為
    於同時同地或密切接近之時地實施，侵害同一之法益，各行
    為之獨立性極為薄弱，依一般社會健全觀念，在時間差距上
    ，難以強行分開，在刑法評價上，以視為數個舉動之接續施
    行，合為包括之一行為予以評價，較為合理，方屬接續犯之
    範疇，足見「接續犯」之成立，係以時、空密接性為前提要
    件，即透過對於同一法益之同種類侵害行為繼續不間斷之實
    行，業已稀釋個別行為之獨立性，致使刑法評價時將之視為
    單一、整體之犯罪行為，以符合社會一般人對於行為概念之
    認知，並與行為人之犯罪目的相互結合；至於學理上「包括
    一罪」概念中，與施用毒品之犯罪型態較有關聯者，應屬上
    述「集合犯」之態樣，然海洛因屬中樞神經抑制劑，使用者
    固會對其產生生理及心理之依賴性，惟施用者是否因而對海
    洛因習慣成癮，仍應視施用者之施用劑量、施用頻率及個人
    耐藥性等因素而定。本件依被告於原審準備程序及審理時之
    供述，其上開施用海洛因、甲基安非他命各2次之犯行，期
    間有相當之間隔，且其於96年1月23日為警查獲後即欲戒除
    毒品等語（見原審96年5月31日審判筆錄），足見其施用第
    一級毒品海洛因及第二級毒品甲基安非他命各2次之行為尚
    難認已成癮，均應係另行起意為之，要難論以屬「集合犯」
    之一罪關係，公訴人起訴意旨認被告前揭施用第一級毒品海
    洛因及第二級毒品甲基安非他命各2次之犯行係屬集合犯之
    包括一罪，尚有誤會。再被告有事實欄所載判處有期徒刑及
    執行完畢紀錄，有臺灣彰化地方法院檢察署刑案資料查註紀
    錄表及臺灣高等法院被告全國前案紀錄表各1份在卷可憑，
    其於前開有期徒刑執行完畢後，5年內故意再犯本件最重本
    刑為有期徒刑以上之4罪，為累犯，均應依刑法第47條第1項
    之規定，加重其刑。
三、原審對被告論罪科刑，固非無見，惟查：中華民國96年罪犯
    減刑條例業已於96 年7月4日公布，於96年7月16日施行，被
    告有該條例減刑之適用，原判決未及審酌尚有未合。被告以
    其嗣於96年5月7日再被查獲施用毒品，應依接續犯之法理，
    合併審判云云而提起上訴；檢察官以被告另有施用第一、二
     級毒品行為，與起訴部分有集合犯包括一罪關係，應合併
    審判，固均為無理由（詳如後述），惟原判決既有可議，自
    應由本院將原判決撤銷改判。爰審酌被告前有施用毒品之不
    良素行，歷經觀察、勒戒及戒治程序後，仍未能徹底戒絕毒
    品，且屢經查獲，隨即再犯，顯見意志不堅，且有失政府制
    定毒品危害防制條例之立法美意，本不宜寬貸，惟念其施用
    毒品乃自戕一己之身體健康，尚未害及他人，且犯後始終坦
    承犯行等一切情狀，分別量處如主文第2項所示之刑罰，又
    依中華民國96年罪犯罪減刑條例第2條第1項第3款、第7條之
    規定，減其刑期2分之1，並定其應執行刑。至於扣案香菸1
    支，內摻有第一級毒品海洛因（量微無法秤重），因該第一
    級毒品海洛因與香菸1支已無從剝析分離，該香菸1支亦應視
    為違禁物，同屬查獲之毒品，不問屬於犯人所有與否，應依
    毒品危害防制條例第18條第1項前段規定，併予宣告沒收銷
    燬之。
四、臺灣彰化地方法院檢察署96年度毒偵字第3467號併案意旨略
    以：被告甲○○基於施用第一級毒品海洛因之犯意，自95年
    12月間某日起至96年5月7日上午11時30分許，在其位在彰化
    縣和美鎮○○里○○路66號住處，以將海洛因摻入香菸內在
    點燃吸食之方式，接連施用第一級毒品海洛因多次。另基於
    施用第二級毒品甲基安非他命之犯意，自96年5月初某日起
    至96年5月6日某時止，在其上揭住處，以將甲基安非他命置
    於鋁箔紙上燒烤成煙霧，再以嘴或鼻吸食之方式，接連施用
    第2級毒品甲基安非他命多次。嗣於96年5月7日下午6時40分
    許，為警在彰化縣彰化市○○路○段190巷巷內停車場盤查，
    當場扣得第一級毒品海洛因6包（毛重共計約1.9公克）及第
    二級毒品甲基安非他命1包（毛重約0.3公克），始悉上情。
    本件被告所涉毒品危害防制條例罪嫌，與前揭以起訴部分之
    犯行，在法律評價上應屬包括一罪之集合犯，係屬實質上一
    罪，依裁判不可分之法理，應移送本院併案審理等語。被告
    上訴意旨亦以：伊嗣於96年5月7日再被查獲施用毒品，應依
    接續犯之法理，合併審判云云。惟查：
  (一)按所謂「集合犯」，係指數犯罪構成要件中，本即預定有數
    個同種類之行為將反覆實行，雖其特質為行為含有反覆實行
    複數行為而評價為包括一罪，但並非其所有反覆實行之行為
    ，皆一律認為包括一罪，仍須從行為人之主觀犯意，自始係
    基於概括性，行為之時、空上具有密切關係，且依社會通念
    ，認屬包括之一罪為合理適當者，始足當之，否則仍應依實
    質競合予以併合處罰。施用毒品行為，大多具有成癮性，故
    毒品危害防制條例之施用第一級或第二級毒品罪，依該條例
    之立法意旨，原即預定其有反覆施用第一級或第二級毒品之
    性質，固得認屬集合犯而為包括之一罪。然依前所述，對依
    集合犯而論以包括一罪之判斷，仍不能無限擴張，其一罪範
    圍之認定，必須與刑法修正後刪除連續犯之立法旨趣相契合
    ，苟行為人主觀上，非出於一個決意，客觀上各行為間，又
    無密切接近關係，依一般社會通念，認不應評價為一罪方合
    於刑罰公平原則時，自不能悉數率皆論以一罪（最高法院96
    年度台上字第3095號判決參照）。被告固自承有併案意旨所
    指施用第一級毒品海洛因之事實，惟除前揭已起訴經本院論
    罪部分之外，無從憑卷內證據逕認被告有反覆為同一施用第
    一級毒品海洛因之情形，且前揭移送併案所指被告被查獲施
    用第一級毒品海洛因及甲基安非他命之時間96年5月7日，與
    前揭已起訴經本院論罪部分之96年2月7日，時間相距將近3
    月，則被告施用第一、二級毒品海洛因及甲基安非他命是否
    已成癮或習慣，顯非無疑；是移送併辦意旨認為被告施用第
    一、二級毒品之犯行，與前開事實欄所載之施用第一、二級
    毒品犯行間，非屬於包括一罪之集合犯關係。被告於本案犯
    行後、迨併案意旨所載期日，其間亦無任何證據足資證明被
    告有接續施用海洛因之情形，故上開移送併案施用海洛因之
    犯行與經起訴論罪部分之犯行間，明顯可分而具有獨立性，
    核與前揭最高法院86年台上字第3295號判例所稱「數行為於
    同時同地或密切接近之時地實施」之特性並不相符，亦難認
    合於「接續犯」之前提要件。
  (二)被告雖於警詢及偵查中自白，施用第一、二級毒品海洛因及
    甲基安非他命多次，惟按被告之自白，不得作為有罪判決之
    唯一證據，仍應調查其他必要之證據，以察其是否與事實相
    符，刑事訴訟法第156條第2項定有明文，立法目的在以補強
    證據之存在，藉以限制合法自白在證據上之價值，俾發現實
    質的真實，即使被告之自白出於任意性，然若別無其他補強
    證據足以擔保其自白與事實相符，該自白仍非刑事訴訟法上
    得據之為認定被告犯罪之唯一證據，當不得單憑此而為被告
    不利之認定（85年度臺上字第664號判決意旨參照）。本件
    被告於前揭時間多次施用第一、二級毒品之犯行，僅被告之
    自白，無積極確切證據可資佐證確有多次違反毒品危害防制
    條例之犯行，此部分未能為不利被告之認定。準此，前揭併
    案部分所指被告多次施用毒品行為，應被評價為獨立行為，
    自當論以數罪而分論處罰，是應退由檢察官另行處理。
五、被告經合法傳喚無正當理由未到庭接受審判，爰不待其陳述
    ，逕行判決。
據上論斷，應依刑事訴訟法第371條、第369條第1項前段、第364
條、第299條第1項前段，毒品危害防制條例第10條第1項、第2項
，第18條第1項，刑法第11條、第47條第1項、第51條第5 款，中
華民國96年罪犯罪減刑條例第2條第1項第3款、第7條，判決如主
文。
本案經檢察官乙○○到庭執行職務。
中　　華　　民　　國　　96　　年　　9 　　月　　19　　日
            刑事第七庭    審判長法　官  林  榮  龍
                                法　官  鄭  永  玉
                                法　官  江  錫  麟
上列正本證明與原本無異。
施用第二級毒品部分不得上訴。
其他得上訴。
如不服本判決應於收受送達後十日內向本院提出上訴書狀，其未
敘述上訴之理由者並得於提起上訴後十日內向本院補提理由書（
均須按他造當事人之人數附繕本）。
                                書記官  劉  建  智
中　　華　　民　　國　　96　　年　　9 　　月　　19　　日
附錄本案論罪科刑法條：
毒品危害防制條例第10條：
　施用第一級毒品者，處6月以上5年以下有期徒刑。
　施用第二級毒品者，處3年以下有期徒刑。
